【裁判字號】    89,訴,2580
【裁判日期】    900330
【裁判案由】    返還寄託物
【裁判全文】
臺灣高雄地方法院民事判決  八十九年度訴字第二五八○號
    原      告  乙○○
    訴訟代理人  顏萬文  律師
    被      告  台灣省合作金庫北高雄支庫  設高雄市前金區○○○路二三二號
    法定代理人  甲○○        .
    訴訟代理人  呂富田  律師
右當事人間請求返還寄託物間事件，本院判決如左：
    主      文
原告之訴及假執行之聲請均駁回。
訴訟費用由原告負擔。
    事      實
甲、原告方面：
一、聲明：
（一）被告應返還原告新台幣（下同）二百五十萬元，及自民國八十七年十二月二十
      一日起至清償日止，按年息百分之五點四五計算之利息。
（二）陳明願供擔保請准宣告假執行。
二、陳述：
（一）被繼承人即原告之母張金枝於八十八年三月二十八日死亡，其生前在被告行庫
      存放有二百五十萬元之定期存款，約定年利率百分之五點四五，原告係被繼承
      人張金枝之獨生女，依繼承法之規定，前開存款返還請求權應由原告繼承。
（二）詎訴外人杜雲華、潘從新持不生效力之授權書（該授權書未載明委託中途解約
      ），並盜用被繼承人張金枝之印鑑章，私自於八十八年三月二十九日向被告辦
      理中途解約手續，領走上開款項及利息，被告明知渠等非存款人本人且授權書
      所載日期未屆，竟准許渠等解約、領取存款，被告之惡意行為並不生清償效力
      。
（三）本件定期存款人即被繼承人張金枝係女性，而冒領人係男性，很清楚可知冒領
      人非存款人，其於冒領後，被告又替冒領人以轉帳方式匯入冒領人所指定之高
      新銀行大公分行帳戶，其冒領行為因而得逞實係被告惡意行為所致，而冒領危
      險既已移轉於被告，冒領行為受害人應係被告，原告爰依繼承及消費寄託之規
      定行使寄託物返還請求權，此有八十五年台上字第二一三一號及八十七年台上
      字第六三一號判決可參。
（四）對被告抗辯所為之陳述：
  １本件定期存款約定於八十八年十二月二十一日期限屆至，存款人方得提款，又依
    銀行法第七十九條規定，存款人得於七天前通知銀行，辦理中途解約，提領存款
    ，蓋中途解約須循法定程序，確認存款人真意，須有中途解約通知書及印鑑、存
    單等，缺一不可。而本件系爭授權書並無允許訴外人潘從新、杜雲華中途解約之
    記載，且該授權書係一定存到期之授權，於被繼承人死後即失其效力，又系爭中
    途解約通知書上之申請人欄蓋有張金枝印鑑章（該印鑑章為訴外人潘從新、杜雲
    華盜用）及潘從新、杜雲華簽名（不知渠二人身分為何）、暨申請日期，惟竟未
    記載多少日後辦理中途解約，則中途解約通知書並未發生解約之合意。準此，被
    繼承人張金枝既未授權潘從新、杜雲華中途解約、提款，且該中途解約又不生解
    約之合意，則被告之行為不能謂已生清償之效力。
  ２依八十八年九月二十一日合金北高存字第三四五六號函、八十八年八月十八日合
    金北高存字第三四三二號函意旨觀之，倘以遺囑執行人身分辦理解約、提款，須
    偕同繼承人共同辦理，不能單獨辦理，而本件訴外人潘從新、杜雲華於八十八年
    三月二十九日到被告行庫提款時，並未向被告表明其係遺囑執行人，且未偕同原
    告，足見渠等係以自己身分而非以遺囑執行人身分辦理解約、提款，則被告不查
    仍予以辦理，其未盡善良管理人義務至為灼然。
  ３繼承係被繼承人死亡時，由繼承人概括繼承權利、義務，不得對特定之遺產為繼
    承或不繼承，因此，被繼承人張金枝縱於遺囑記載原告不得主張本件系爭定期存
    款之權利，因與繼承之規定牴觸而無效，原告仍為合法繼承人，被繼承人張金枝
    對於被告之寄託物返還請求權應由原告繼承取得。
三、證據：提出戶籍謄本、台灣省合作金庫整存整付儲蓄存款存單、授權書、匯款申
    請書代收入傳票、中途解約通知書、代筆遺囑、最高法院八十七年度台上字第六
    三一號、八十五年度台上字第二一三一號民事判決、本院八十八年度訴字第一二
    三０號、台灣高等法院高雄分院八十八年度上訴字第一七七七號、最高法院八十
    九年度台上字第二八三七號、本院八十九年度自字第一八號刑事判決、台灣高等
    法院高雄分院八十九雄分院瑞刑立字第一三八三一號通知等件為證。
乙、被告方面：
一、聲明：如主文第一項所示。並陳明如受不利判決，願供擔保請准免為假執行。
二、陳述：
（一）原告之被繼承人張金枝生前存放於被告行庫之存款二百五十萬元，本金部分於
      八十七年十二月二十二日辦理轉存為定期存款，期限一年，即至八十八年十二
      月二十一日，其於辦理定存手續時，同時出具授權書載明：「本人（指張金枝
      ）存放於貴庫......  金額二百五十萬元整於民國八十八年十二月二十一日到
      期，因本人到時恐無法親自處理，該筆款項、現委託潘從新、杜雲華到時共同
      持身分證、印鑑前來貴庫處理一切事項。」，嗣被繼承人張金枝於八十八年三
      月二十八日死亡，訴外人潘從新、杜雲華二人於翌日持被繼承人張金枝之系爭
      二百五十萬元存款單、印鑑、身分證至被告處辦理中途解約，渠等並未告知被
      繼承人張金枝業已死亡之消息，共領得本金及利息二百五十二萬四千七百元，
      被告對此一事實並不爭執，惟主張該清償已生效力。
（二）被繼承人張金枝生前於八十七年九月二十六日，由訴外人朱健雄、郭河、孫棟
      庭見證，並由朱健雄書立代筆遺囑，經被繼承人張金枝認可，該遺囑指定由訴
      外人潘從新、杜雲華二人擔任遺囑執行人，負責保管系爭定期存款二百五十萬
      元，作為喪葬及處理身後事宜所須之費用，而訴外人潘從新、杜雲華於被繼承
      人張金枝死亡翌日即八十八年三月九日為執行遺囑，持系爭定期存款二百五十
      萬元之定存單、印鑑、身分證，至被告行庫，並未告知被告被繼承人張金枝已
      死亡之事實，而辦理中途解約，經被告經辦行員檢視上述證件無誤後，始為其
      辦理解約及提領系爭存款手續。
（三）銀行受理定期儲蓄存款開戶須核對存款人國民身分證，並請存款人留存印鑑憑
      驗，至於存款人中途解約或到期提款，並無須存款人說明原因或提驗國民身分
      證，只憑存單及存款人原印鑑即可辦理，可知定期儲蓄存款之結清銷戶，並毋
      庸存戶親自或委託代理人辦理。本件訴外人潘從新、杜雲華為執行其遺囑事項
      ，向被告辦理中途解約，並未告知被繼承人張金枝已死亡，經被告經辦行員查
      驗定期存款存單、存款人印鑑章、解約人身分證明文件等與存款人置放於被告
      行庫之印鑑章、授權書等核對無誤後，始辦理中途解約之行為，自符合一般作
      業規定，是被告之清償自生效力。
（四）依財政部七十八年四月七日修正公布之定期存款中途解約及逾期處理辦法第一
      條規定定期存款人中途解約應於七日前通知存款銀行，此係因銀行受理定期存
      款均為較大額之存款，恐銀行於存款人臨時中途解約時為大額之資金調度發生
      困難之故，惟倘存款人未能於七日前通知存款銀行者，經存款銀行同意後亦得
      受理，並非謂該中途解約不生效力。
三、證據：提出本院八十八年度訴字第一六一七號民事判決、台灣高等法院高雄分院
    八十九年度上字第九二號民事判決、最高法院八十九年度台上字第二八三七號刑
    事判決、中華民國銀行商業公會全國聯合會八十四年九月十八日全一字第一四七
    九號函所附台北市銀行公會70.1.12會儲字第二二六五號函說明、代筆遺囑、授
    權書、中途解約通知書等件為證，並聲請本院訊問證人潘從新。
    理      由
一、原告起訴主張被繼承人即原告之母張金枝於八十八年三月二十八日死亡，其生前
    在被告行庫存放有二百五十萬元之定期存款，約定年利率百分之五點四五，原告
    係被繼承人張金枝之獨生女，依繼承法之規定，前開存款返還請求權應由原告繼
    承。詎訴外人杜雲華、潘從新持不生效力之授權書（該授權書未載明委託中途解
    約），並盜用被繼承人張金枝之印鑑章，私自於八十八年三月二十九日向被告辦
    理中途解約手續，領走上開款項及利息，被告明知渠等非存款人本人且授權書所
    載日期未屆，竟准許渠等解約、領取存款，被告向渠等給付系爭定期存款之行為
    並不生清償效力。本件定期存款人即被繼承人張金枝係女性，而冒領人係男性，
    被告應很清楚可知冒領人非存款人，其於冒領後，被告又替冒領人以轉帳方式匯
    入冒領人所指定之高新銀行大公分行帳戶，其冒領行為因而得逞實係被告惡意行
    為所致，而冒領危險既已移轉於被告，冒領行為受害人應係被告，原告爰依繼承
    及消費寄託之規定行使寄託物返還請求權，請求被告返還寄託物二百五十萬元及
    其利息等語。
二、被告則以：被繼承人張金枝生前於八十七年九月二十六日，由訴外人朱健雄、郭
    河、孫棟庭見證，並由朱健雄書立代筆遺囑，經被繼承人張金枝認可，該遺囑指
    定由訴外人潘從新、杜雲華二人擔任遺囑執行人，負責保管系爭定期存款二百五
    十萬元，作為喪葬及處理身後事宜所須之費用，而訴外人潘從新、杜雲華於被繼
    承人張金枝死亡翌日即八十八年三月九日為執行遺囑，持系爭定期存款二百五十
    萬元之定存單、印鑑、身分證，至被告行庫，並未告知被告被繼承人張金枝已死
    亡之事實，而辦理中途解約，經被告經辦行員檢視上述證件無誤後，始為其辦理
    解約及提領系爭存款手續。又銀行受理定期儲蓄存款開戶須核對存款人國民身分
    證，並請存款人留存印鑑憑驗，至於存款人中途解約或到期提款，並無須存款人
    說明原因或提驗國民身分證，只憑存單及存款人原印鑑即可辦理，可知定期儲蓄
    存款之結清銷戶，並毋庸存戶親自或委託代理人辦理。本件訴外人潘從新、杜雲
    華為執行其遺囑事項，向被告辦理中途解約，並未告知被繼承人張金枝已死亡，
    經被告經辦行員查驗定期存款存單、存款人印鑑章、解約人身分證明文件等與存
    款人置放於被告行庫之印鑑章、授權書等核對無誤後，始辦理中途解約之行為，
    自符合一般作業規定，是被告之清償自生效力。另依財政部七十八年四月七日修
    正公布之定期存款中途解約及逾期處理辦法第一條規定定期存款人中途解約應於
    七日前通知存款銀行，此係因銀行受理定期存款均為較大額之存款，恐銀行於存
    款人臨時中途解約時為大額之資金調度發生困難之故，惟倘存款人未能於七日前
    通知存款銀行者，經存款銀行同意後亦得受理，並非謂該中途解約不生效力等語
    置辯。
三、原告起訴主張原告之被繼承人張金枝生前存放於被告行庫之存款二百五十萬元，
    本金部分於八十七年十二月二十二日辦理轉存為定期存款，期限一年，即至八十
    八年十二月二十一日，其於辦理定存手續時，同時出具授權書載明：「本人（指
    張金枝）存放於貴庫......  金額二百五十萬元整於民國八十八年十二月二十一
    日到期，因本人到時恐無法親自處理，該筆款項現委託潘從新、杜雲華到時共同
    持身分證、印鑑前來貴庫處理一切事項。」，嗣被繼承人張金枝於八十八年三月
    二十八日死亡，訴外人潘從新、杜雲華二人於翌日持被繼承人張金枝之系爭二百
    五十萬元存款單、印鑑、身分證至被告行庫櫃檯辦理中途解約，共領得本金及利
    息二百五十二萬四千七百元，並由被告行庫將該筆款項匯入訴外人潘從新所指定
    之高新銀行大公分行帳戶等事實，業據提出台灣省合作金庫整存整付儲蓄存款存
    單、授權書、匯款申請書代收入傳票、中途解約通知書等件為證，且為被告所不
    爭執，堪信原告之主張為真實。
四、經查本件被繼承人張金枝以代筆遺囑指定被告與訴外人潘從新、杜雲華為遺囑執
    行人，並有被繼承人張金枝之授權辦理領取系爭定期存款二百五十萬元及其利息
    ，而被繼承人張金枝於被告行庫辦理定存時，按規定同時存放其印鑑章、授權書
    於被告行庫等情，有兩造提出之代筆遺囑及授權書各一份在卷足憑，且被告於本
    院準備程序中自陳：定存辦完後，授權書即已經附在銀行相關資料中了等語，此
    部分事實堪以認定，又前開代筆遺囑及授權書之真正，業為本院八十八年度訴字
    第一六一七號損害賠償事件中所認定，原告雖主張系爭授權書，於被繼承人張金
    枝死亡後即失其效力云云，惟查被繼承人張金枝出具系爭授權書之真意乃在於委
    由訴外人潘從新、杜雲華處理系爭定期存款，此由被繼承人張金枝於出具授權書
    之前即已先立下遺囑指定由訴外人潘從新、杜雲華擔任遺囑執行人管理系爭定期
    存款，以處理其身後事宜等情觀之自明。而該授權書既書立在遺囑之後，則此授
    權應屬被繼承人張金枝指定訴外人潘從新、杜雲華擔任遺囑執行人事務之延伸，
    即包括被繼承人死亡後提領系爭定期存款以執行遺囑指定事項，故該授權書之效
    力自須探求被繼承人之本意亦即延伸其效力至被繼承人死亡之後，始能達成執行
    被繼承人遺囑事項之目的，其範圍自應包括遺囑執行人，於遺囑發生效力後，為
    執行遺囑指定事項，而辦理中途解約以提領系爭定期存款在內，原告主張該授權
    書未載明委託中途解約云云，洵非可採。
五、按遺囑人於不違反關於特留分規定之範圍內，得以遺囑自由處分遺產；遺囑人得
    以遺囑指定遺囑執行人；遺囑執行人有管理遺產並為執行上必要行為之職務。遺
    囑執行人因前項職務所為之行為，視為繼承人之代理；繼承人於遺囑執行人執行
    職務中，不得處分與遺囑有關之遺產，並不得妨礙其職務之執行，民法第一千一
    百八十七條、第一千二百零九條第一項、第一千二百十五條第一、二項、第一千
    二百十六條分別定有明文。查系爭代筆遺囑之內容，係謂：「一、本人現於合庫
    之定期存款新台幣二百五十萬元，係本人百年身後處理喪葬等費用使用。二、本
    人育有一女乙○○，本人與夫婿高玉屏前已登記房地即高雄市○○○路五十七巷
    十號予女兒乙○○，該房地並由女兒乙○○處分出售另行購屋，是女兒乙○○不
    得再有或主張前述定期存款之權利。三、本遺囑執行人指定友人杜雲華、潘從新
    擔任確實執行委託辦理身後事宜。四、本人百年身後，予以火化，並與夫婿骨灰
    落葉歸根，返回大陸家鄉安置，所有費用皆自前述之定期存款支應。五、以上遺
    囑要旨，經朱健雄先生筆記、宣讀、講解，並經本人認可，希子女遵守勿違孝道
    ，及執行人玉成心願之。」等語，該遺囑經認定為真正，業如前所述，而遺囑人
    於不違反關於特留分規定之範圍內，得以遺囑自由處分遺產，遺囑人以遺囑處分
    財產者，繼承人就遺產之管理處分權限即受到限制，該遺囑既載明系爭定期存款
    係指定由訴外人潘從新、杜雲華為遺囑執行人，以該筆款項處理喪葬事宜及安置
    骨灰於大陸家鄉之用，則依前開規定，遺囑人於不違反關於特留分規定之範圍內
    ，自得以遺囑自由處分遺產，且繼承人即原告於遺囑執行人執行職務中，不得處
    分與遺囑有關之遺產，並不得妨礙其職務之執行。原告主張被繼承人張金枝縱於
    遺囑記載原告不得主張本件系爭定期存款之權利，因與繼承之規定牴觸而無效，
    原告仍為合法繼承人云云，尚屬無據。
六、次按定期存款到期前得中途解約，但應於七日以前通知存款銀行，如未能於七日
    以前通知存款銀行者，經存款銀行同意後亦得受理，定期存款中途解約及逾期處
    理辦法第一條定有明文；又依台北市銀行公會70.1.12會儲字第二二六五號函謂：
    銀行受理定期儲蓄存款開戶須核對存款人國民身分證並請存款人留存印鑑憑驗；
    至於存款人中途解約或到期提取，並無須存款人說明原因或提驗國民身分證，只
    憑存單及存款人原留印鑑即可辦理。可知定期儲蓄存款之結清銷戶，並毋庸存戶
    親自或委託代理人辦理，此有中華民國銀行商業公會全國聯合會八十四年九月十
    八日全一字第一四七九號函所附該函說明在卷可佐，且該函說明既無違反公序良
    俗，亦無悖於公平原則，復成為銀行同業間相沿已久之習慣，原告空言否認該函
    之效力，謂：該函僅是銀行公會片面規定，不是法律，不能據此解免銀行應盡善
    良管理人之注意義務云云，殊不足採。本件被繼承人張金枝死亡，其生前立有授
    權書，委託訴外人潘從新、杜雲華為遺囑執行人，代理處理系爭定期存款，縱被
    告行庫訂有如該行庫未接獲存款人死亡之通知，當依授權書內容審核相關證件無
    誤後辦理解約，倘該行庫已知悉存款人死亡，則不准受託人辦理，應由其繼承人
    依繼承存款程序聲請繼承存款辦理解約事項之內部處理準則，惟本件被告一再抗
    辯其未接獲被繼承人張金枝死亡之消息，且原告復無法舉證被告已知悉此一消息
    ，則被告主張依授權書內容審核相關證件無誤後辦理解約，應為可採，況衡情，
    一般民眾未必皆知被告行庫此一內部規定，則訴外人潘從新、杜雲華於辦理中途
    解約領款時，縱未表明渠等為遺囑執行人身分，僅行為有欠妥之處，仍無礙於中
    途解約之效力，而渠等憑有效之授權書、真正存單及印鑑向被告領款，被告之給
    付自生清償效力。再者，被繼承人張金枝既已指定由訴外人潘從新、杜雲華為遺
    囑執行人，為其管理系爭遺產並為執行上必要行為之職務，則繼承人即原告於遺
    囑執行人執行職務中，尚不得處分與遺囑有關之遺產，換言之，原告對於系爭遺
    產已喪失管理處分之權限，其主張本於繼承人之地位，請求被告返還系爭寄託物
    ，即無理由，附此敘明。
七、綜上所述，原告基於繼承及消費寄託之法律關係，請求被告應返還原告二百五十
    萬元，及自八十七年十二月二十一日起至清償日止，按週年利率百分之五點四五
    計算之利息，為無理由，應予駁回。原告之訴既經駁回，其假執行之聲請亦失所
    附麗，併予駁回之。
八、據上論結，本件原告之訴無理由，依民事訴訟法第七十八條，判決如主文。
中      華      民      國    九十      年      三      月     三十     日
                              臺灣高雄地方法院民事第二庭
~B審判長法官  陳明富
~B      法官  楊智守
~B      法官  鍾素鳳
右為正本係照原本作成。
如不服本判決，應於送達後廿日內，向本院提出上訴狀並表明上訴理由，如於本
判決宣示後送達前提起上訴者，應於判決送達後十日內補提上訴理由書（須附繕本）。
中      華      民      國    九十      年      三      月     三十     日
~B法院書記官  唐美玲


司法院資訊處製作；財團法人民間司法改革基金會備份。
